【裁判字號】    97,台上,5064
【裁判日期】    971009
【裁判案由】    誣告
【裁判全文】
最高法院刑事判決            九十七年度台上字第五０六四號
上  訴  人  甲○○
            乙○○
共      同
選任辯護人  陳啟舜律師
上列上訴人等因丙○○○自訴誣告案件，不服台灣高等法院台南
分院中華民國九十四年八月三十一日第二審判決（九十四年度上
訴字第三六九號，自訴案號：台灣台南地方法院九十二年度自字
第二二九號），提起上訴，本院判決如下：
    主  文
原判決關於甲○○、乙○○部分撤銷，發回台灣高等法院台南分
院。
    理  由
本件原判決維持第一審依修正前刑法連續犯之規定，論上訴人甲
○○、乙○○以共同連續意圖他人受刑事處分，向該管公務員誣
告，各處有期徒刑捌月之判決，駁回其等此部分在第二審之上訴
（並諭知甲○○緩刑參年）。固非無見。
惟按：(一)、被告以外之人於審判外向法官所為之陳述，基於實體
發現真實之訴訟目的，依刑事訴訟法第一百五十九條之一第一項
規定，固例外地賦與證據能力。惟依司法院釋字第五八二號解釋
理由闡釋：「為確保被告對證人之詰問權，證人（含共同被告及
其他具證人適格之人）於審判中，應依人證之法定程序，到場具
結陳述，並接受被告之詰問，其陳述始得作為認定被告犯罪事實
之判斷依據。」「被告以外之人（含證人、共同被告等）於審判
外之陳述，依法律特別規定得作為證據者（刑事訴訟法第一百五
十九條第一項參照），除客觀上不能受詰問者外，於審判中，仍
應依法踐行詰問程序。」等意旨，刑事被告詰問證人之權利，係
憲法保障之基本訴訟權，不容任意剝奪。雖法官於審判外調查訊
問證人，不生應行詰問程序之問題，但此項未經被告詰問之被告
以外之人於審判外向法官所為之陳述，雖例外地得為證據，然因
未經被告詰問，仍應認屬於未經合法調查之證據，此項詰問權之
欠缺，應於審判中由被告行使以資補正，而完足為經合法調查之
證據。原判決固引用證人邱澄雄、邱共、邱元福、吳金棧於台灣
高雄地方法院八十八年度訴字第二二０三號另案民事請求返還土
地登記事件審理中所證，資以證明上訴人等有誣告之犯行，然上
訴人等於原審民國九十四年五月九日具狀主張審理事實之刑事法
院，應自行調查證據，並不受民事判決之拘束，並指摘第一審法
院不自行調查證據，逕行援引證人邱共等人於民事事件所供，於
法不合，且就上開證人審判外供詞內容之真實性加以爭執（見原
審卷第三十四至四十三頁）。原審未予傳訊各該證人到庭接受上
訴人等詰問，僅於審判期日以提示相關筆錄並告以要旨代之，仍
有應調查之證據而未予調查之違法。(二)、客觀上為法院認定事實
及適用法律基礎之證據，雖已調查而其內容尚未明瞭者，即與未
經調查無異，如遽行判決，仍屬應於審判期日調查之證據而未予
調查之違法。上訴人等否認有誣告之犯行，並辯稱：原判決附表
所示之土地（下稱系爭土地）係甲○○之祖父邱糧單獨所有，而
非與邱長（即自訴人丙○○○之父）共有。是渠等寄發存證信函
，請求邱丁龍（即自訴人之弟）塗銷系爭土地之抵押登記後，自
訴人方偽造內容不實之承諾書；當初是為了塗銷系爭土地之抵押
權登記及被長輩所騙，甲○○無奈之下才簽下切結書及協議書云
云。原判決犯罪事實固認定「邱糧之繼承人於七十六年六月十日
協議分割遺產，系爭土地應有部分二分之一之遺產，由邱糧兒子
邱丁遠、邱澄雄、邱水松各繼承應有部分八分之一，邱糧孫子甲
○○亦代位繼承應有部分八分之一，至於（邱長）原信託登記在
邱糧名下之應有部分二分之一，則協議信託登記在甲○○名下，
故甲○○名下應有部分總計為八分之五」等情（見原判決第二頁
）。然查上揭七十六年六月十日遺產分割協議書並無該項文義之
記載（見第一審卷第二宗第五、六頁）；上訴人等並於原審請求
訊問證人即其他繼承人邱恆義、邱恆泰，證明七十六年六月十日
，甲○○與邱丁遠等人協議分割邱糧遺產時，邱丁遠等人因甲○
○及其父長期開墾系爭土地及繳納稅金，土地因而增值，貢獻良
多，乃議定甲○○持分八分之五，以示回饋，而無所謂「原信託
登記在邱糧名下應有部分二分之一，則協議登記在甲○○名下，
故甲○○應有部分為八分之五」之事實，復以證人邱恆義、邱恆
泰於七十六年六月十日分割協議時在場，主張有傳喚到庭以釐清
事實真相之必要等情（見原審卷第七十二頁）。原審未予傳訊，
又未說明有何不能或不必調查之理由，其遽行判決，即難謂無調
查職責未盡及判決理由不備之違法。(三)、修正前刑法連續犯之成
立，除主觀上須基於一個概括之犯意外，客觀上須先後數行為，
逐次實行而具連續性，侵害數個同性質之法益，其每一前行為與
次行為，依一般社會健全觀念，在時間差距上，可以分開，在刑
法評價上，各具獨立性，每次行為皆可獨立成罪，構成同一之罪
名，始足當之；行為人雖分向數處誣告，仍屬一個行為之數個動
作，與修正前刑法連續犯之數行為為前提者不同（本院三十年上
字第三四二三號、四十五年台上字第八六九號判例意旨參照）。
第一審判決以上訴人等向台灣台南地方法院檢察署提起告訴後，
經檢察官開始偵查，上訴人等又向第一審法院提起自訴，意圖利
用兩種不同之刑事審理程序，達成誣告目的，認上訴人等有二次
誣告犯行，而論以誣告罪之連續犯，並分別加重其刑（見原判決
第十二頁），自有適用法則不當之違背法令。原審未加糾正，率
予維持，同屬違誤。因第三審法院應以第二審判決所確認之事實
為判決基礎，刑事訴訟法第三百九十四條第一項前段定有明文，
原判決上述之違背法令，有影響於事實之確定者，本院無可據以
為裁判，應認原判決關於上訴人等部分有撤銷發回之原因。
據上論結，應依刑事訴訟法第三百九十七條、第四百零一條，判
決如主文。
中    華    民    國  九十七  年    十    月    九    日
                      最高法院刑事第十庭
                          審判長法官  邵  燕  玲
                                法官  李  伯  道
                                法官  孫  增  同
                                法官  李  英  勇
                                法官  黃  一  鑫
      本件正本證明與原本無異
                                      書  記  官
中    華    民    國  九十七  年    十    月   十四   日
                                                      Ｑ


司法院資訊處製作；財團法人民間司法改革基金會備份。
